【裁判字號】    90,台上,3971
【裁判日期】    900628
【裁判案由】    偽造文書
【裁判全文】
最高法院刑事判決                                九十年度台上字第三九七一號
    上  訴  人  甲○○○
右上訴人因偽造文書案件，不服台灣高等法院台南分院中華民國八十八年四月十六日
第二審判決（八十八年度上訴字第二一九號，起訴案號：台灣嘉義地方法院檢察署八
十六年度偵字第五七三九號），提起上訴，本院判決如左：
    主  文
原判決撤銷，發回台灣高等法院台南分院。
    理  由
本件原判決認定上訴人甲○○○於民國八十五年三月二十日招募民間互助會，自任會
首，會員計有吳永源、李秀英、蕭黃照益、蔡美蓮、蘇富燕、蕭仲宏、蕭考甫、劉琴
、呂美玲、蕭竹旺、蕭美麗、王瓊玉、謝明華、陳世錚、廖法志，並由上訴人冒「森
仔」（即蔡勝森）、「明宏」、「阿足」、「秀敏」之名義入會，連同會首（包含冒
名者）共二十人，計二十三會，標會採內標方式，每會會款新台幣（下同）三萬元，
原應於八十七年一月二十日完會，詎上訴人因負債累累，竟意圖為自己不法之所有，
基於概括之犯意，利用會員彼此間並非熟識及會員忙碌未到場競標之機會，先後冒用
未到場競標之不詳姓名活會會員或「森仔」、「明宏」、「秀敏」等名義，以白紙為
標單，於標單上偽填各該被冒用不詳姓名活會會員之署押及會息後，持以行使而得標
，均足以生損害於被冒用之各該活會會員，使活會會員吳永源、李秀英、蕭黃照益、
蔡美蓮、蕭考甫、劉琴、呂美玲、蕭竹旺、蕭美麗、王瓊玉、陳世錚、廖法志等人分
別陷於錯誤，先後將會款交付上訴人，上訴人先後詐得會款共三百四十五萬一千三百
元。嗣於八十六年七月十日倒會並逃匿無蹤，上述活會會員始知受騙等情。因而維持
第一審論處上訴人連續行使偽造私文書，足以生損害於他人罪刑之判決，駁回上訴人
在第二審之上訴，固非無見。
惟查：(一)、有罪之判決書，須將認定之犯罪事實詳記於事實欄，然後於理由內逐一說
明其憑以認定之證據，使事實與理由兩相一致，方為合法。原判決事實記載上訴人冒
其小叔「森仔」 (即蔡勝森）及「明宏」、「阿足」、「秀敏」等人之名義入會 (見
原判決第一頁末二行至次頁第一行），乃理由說明蔡勝森有參加上訴人所招募之互助
會，亦據其於原審指述明確 (見原判決第三頁第十四至十八行），及「因而被告所供
上開互助會『阿敏』、『阿足』、『明宏』業已得標，應係真實」云云 (見原判決第
五頁第十八至十九行）。其事實之記載與理由之說明不相適合，自屬判決理由矛盾。
(二)、有罪判決書，應記載對於被告有利之證據不採納之理由，如漏未記載，即有判決
不備理由之違背法令，刑事訴訟法第三百十條第二款、第三百七十九條第十四款前段
規定甚明。告訴人李秀英於偵查中供證其去標會時，雖見上訴人提出多張未到場會員
之標單，然標單上沒有寫名字，只寫金額 (見偵查卷第六十頁反面、六一頁）；會員
劉琴供證：「我不知她冒誰的名義標」；陳世錚供證：她有否用森仔、明宏、秀敏、
阿足名義標會，有否冒標，我不知；蕭美麗供證：上訴人有否冒用森仔、明宏、阿敏
、阿足名義標會，我不知；蔡美蓮供證：上訴人應不會用森仔、明宏、阿敏、阿足名
義冒標；呂美玲供證：上訴人有否冒我名標會，我不知；蕭竹旺、蕭黃照益、蕭仲宏
供證：不知她有否冒何名義標 (見一審卷一第二○頁反面、第六○頁、第六二頁、第
八六頁、卷二第十五至十六頁、第十七頁反面、第十九頁）。此就上訴人所辯其未偽
造活會會員之署押，自屬有利之證據，原判決未予審酌，復未說明不予採納之理由。
又蕭黃照益、蕭考甫、呂美玲、蕭竹旺、陳世錚於第一審均只證述渠等所參加之一會
尚未得標，並未供證係遭上訴人冒標，原判決遽加論述「此部分共有五次會，顯然係
被告所冒標」云云 (見原判決第四頁第十二至十三行），然未說明所憑之依據；且會
員吳永源、蕭黃照益、蘇富燕、蕭竹旺、蕭美麗、謝明華、陳世錚、廖法志均未經原
審傳喚到場陳述，原判決竟記載渠等於原審指述明確 (見原判決第三頁第十至十八行
），均有判決不備理由之違法。(三)、原判決以劉琴紀錄各次得標利息、活會會員應繳
金額等之紀錄簿及劉琴向廖法志之妻湯美玉所抄錄之各次得標利息紀錄紙，資為其憑
以認定上訴人以原判決附表所示之會息冒標及詐得三百四十五萬一千三百元之論證。
惟劉琴之紀錄簿與湯美玉之紀錄紙，所載得標利息並不相同，究竟何者之記載始與事
實相符，原審自應詳加勾稽。詎原判決僅以劉琴所載金額較高，即採該紀錄簿為判斷
冒標金額及詐得款項之基礎，復未說明此部分證據取捨之理由，不無可議。上訴意旨
指摘原判決不當，非無理由，應認有發回更審之原因。
據上論結，應依刑事訴訟法第三百九十七條、第四百零一條，判決如主文。
中      華      民      國     九十     年      六      月    二十八    日
                              最高法院刑事第十庭
                                  審判長法官  陳  炳  煌
                                        法官  陳  正  庸
                                        法官  韓  金  秀
                                        法官  吳  信  銘
                                        法官  徐  文  亮
      右正本證明與原本無異
                                              書  記  官
中      華      民      國     九十     年      七      月      四      日


司法院資訊處製作；財團法人民間司法改革基金會備份。
